【裁判字號】    99,監宣,106
【裁判日期】    990709
【裁判案由】    監護宣告
【裁判全文】
臺灣桃園地方法院民事裁定             99年度監宣字第106號
聲  請  人  甲○○
相  對  人  乙○○
關  係  人（即選定監護人）
            甲○○
關  係  人（即指定會同開具財產清冊之人）
            丙○○
上列聲請人對於相對人聲請監護宣告事件，本院裁定如下：
    主  文
宣告乙○○（男；民國○○年○ 月○○日生；國民身分證統一編號：
Ｚ000000000號）為受監護宣告人。
選定甲○○（男；民國○○年○ 月○○日生；國民身分證統一編號：
Ｚ000000000號）為受監護宣告人乙○○之監護人。
指定丙○○（女；民國○○年○○月○○日生；國民身分證統一編號：
Ｚ000000000號）為會同開具財產清冊之人。
聲請程序費用由受監護宣告人乙○○負擔。
    理  由
一、本件聲請意旨略以：聲請人為相對人乙○○之弟，相對人於
    民國98年10月14日因車禍致顱內出血、骨折、肺部氣血胸等
    多處受傷，雖送醫診治但未見起色，近日甚且已因精神障礙
    或其他心智缺陷，致不能為意思表示或受意思表示，或不能
    辨識其意思表示之效果，爰依民法第14條第1 項、民事訴訟
    法第597 條第1 項規定，聲請鈞院准予對相對人為監護宣告
    。並依民法第1111條規定指定聲請人為相對人之監護人暨指
    定相對人之母夏徐素為會同開具財產清冊之人，並提出診斷
    證明書、中華民國身心障礙手冊影本等為證。
二、關於監護宣告部分：
    (1)、按「對於因精神障礙或其他心智缺陷，致不能為意思表
        示或受意思表示，或不能辨識其意思表示之效果者，法
        院得因本人、配偶、四親等內之親屬、最近一年有同居
        事實之其他親屬、檢察官、主管機關或社會福利機構之
        聲請，為監護之宣告」，民法第14條第1 項定有明文。
    (2)、本件經本院囑託台灣板橋地方法院對相對人之精神、心
        智等狀況進行鑑定，該院於鑑定人板橋中興醫院所屬精
        神鑑定醫師馮德誠前訊問相對人，相對人無法回話【按
        「（法官問：相對人姓名、年籍等事項？）相對人沒有
        回答，鼻插管，躺臥床上」、「（法官又問：你會舉手
        嗎？）相對人舉起左手」】。另經訊問鑑定人所屬精神
        鑑定醫師馮德誠先生稱「相對人乙○○去年10月14日車
        禍，顱內出血，術後，目前無法言語，有氣切、鼻胃管
        ，四肢無力，日常生活起居均需他人照顧，對外界言語
        詢問會舉手，其他無適當反應，其他見鑑定報告」等語
        （均參見台灣板橋地方法院民國99年5 月26日訊問筆錄
        ）。而依鑑定人就相對人之精神障礙或其他心智缺陷
        之有無、內容。障礙程度。回覆之可能性等所為之
        鑑定結果略稱：1.相對人有精神障礙或其他心智缺陷。
        2.相對人之障礙程度已臻完全不能為意思表示或辨識意
        思表示效果之程度。3.該障礙無回復之可能性。4.建議
        為監護之宣告等語，有台灣板橋地方法院民國99年6 月
        4 日板院輔家堂99家助字第19號函暨所附板橋中興醫院
        精神鑑定報告書在卷可參。
    (3)、本院審酌受託法院於現場訊問時相對人之精神、心智反
        應等狀況並參酌鑑定人之上揭意見，認相對人目前之精
        神障礙與心智缺陷之程度，已無為意思表示或受意思表
        示或辨識意思表示之效果的能力，而符合受監護宣告之
        要件，爰依法宣告乙○○為應受監護宣告之人。
三、關於監護人及會同開具財產清冊之人之選定部分：
    (1)、按「受監護宣告之人應置監護人」、「法院為監護之宣
        告時，應依職權就配偶、四親等內之親屬、最近一年有
        同居事實之其他親屬、主管機關、社會福利機構或其他
        適當之人選定一人或數人為監護人，並同時指定會同開
        具財產清冊之人。法院為前項選定及指定前，得命主管
        機關或社會福利機構進行訪視，提出調查報告及建議。
        監護之聲請人或利害關係人亦得提出相關資料或證據，
        供法院斟酌」、「法院選定監護人時，應依受監護宣告
        之人之最佳利益，優先考量受監護宣告之人之意見，審
        酌一切情狀，並注意下列事項：一、受監護宣告之人之
        身心狀態與生活及財產狀況。二、受監護宣告之人與其
        配偶、子女或其他共同生活之人間之情感狀況。三、監
        護人之職業、經歷、意見及其與受監護宣告之人之利害
        關係。四、法人為監護人時，其事業之種類與內容，法
        人及其代表人與受監護宣告之人之利害關係」，民法第
        1110條、第1111條、第1111條之1 分別定有明文。
    (2)、經本院分別函請桃園縣政府、臺北縣政府請派員進行訪
        視後，除臺北縣僅就相對人本人及其家庭狀況略為評估
        ，對於本院所欲參考之「由何人擔任監護人對受監護
        宣告之相對人最為有利？由何人擔任『會同開具財產
        清冊之人』最為適宜？」，則未為任何之敘述與建議，
        無參考價值外，另據桃園縣政府提出之評估建議略稱：
        聲請人為相對人之弟，自相對人失能後即為相對人事
        務之主要協助者，由其擔任監護人並無不當。相對人
        之母夏徐素已年邁，且認知能力不足，如由其擔任『會
        同開具財產清冊之人』，能力顯有不足，建議另請其他
        家屬擔任等語，有桃園縣政府民國99年6 月2 日府社助
        字第0990206753號函暨所附監護宣告訪視報告、臺北縣
        政府社會局民國99年5 月3 日北社工字第0990346720號
        函暨所附之個案處理報告等附卷可參。足見由聲請人甲○○來擔任受監護宣告人乙○○之監護人應無不適或不
        宜之情形。
    (3)、次經本院訊問相關人等之結果，據聲請人稱：「（按問
        ：相對人目前有那些成人親屬？）有媽媽夏徐素、弟弟
        夏長福、妹妹丙○○與他老婆黎春慶，她是越南籍外配
        」、「（按問：相對人的配偶是否已取得身分證？）還
        沒」、「（按問：目前有與相對人同住？從何時開始分
        居？）沒有。約有四、五年了，都沒有實際上負責照顧
        相對人。也沒有與我們同住」、「（按問：目前相對人
        配偶現居何處？）住在觀音鄉，她妹妹的家」、「（按
        問：聲請人認為由相對人之配偶擔任監護人或會同開具
        財產清冊之人，是否適當？）我認為不適當，因為我哥
        哥從頭到尾住院期間都是我負責的，她都住在外面，只
        顧著賺錢，沒有資格來擔任我哥哥的監護人或是會同開
        具財產清冊之人」；相對人配偶黎春慶稱：「（按問：
        中國話是否聽的懂？目前居住何處？）我聽的懂，我住
        在我妹妹家」、「（按問：相對人由誰照顧？為何沒有
        照顧相對人？小孩與誰同住？）由我小叔照顧，因為我
        還有小孩要照顧。小孩在我妹妹家與我同住」、「（按
        問：對聲請人說妳的情形不適合擔任監護人，有何意見
        ？）有關相對人的事情，我同意交由我小叔即聲請人全
        權處理」；夏徐素稱：「（按問：今年幾歲？幾名小孩
        ？）我八十歲了，三位兒子，三位女兒」、「（按問：
        目前與誰同住？與聲請人即老二同住」、「（按問：其
        他子女如何照顧妳？）都是我自己的積蓄，我也領有半
        俸」、「（按問：目前是否有職業？是否需要帶孫子？
        沒有，在菜園有種點菜。不用帶孫子」、「（按問：身
        體狀況？）身體健康，行動方便，頭腦清楚」、「（按
        問：目前老大需要一名監護人，妳認為由妳擔任還是由
        聲請人擔任為適當？）我認為由老二即聲請人擔任」、
        「（按問：會同開具財產清冊之人，妳認為由誰擔任為
        宜？）我認為由我女兒丙○○擔任為宜」；丙○○稱：
        「（按問：妳目前婚姻狀況？目前住所？）已婚，住在
        大園」、「（按問：目前職業？）我在工廠上班，擔任
        一般技術員」、「（按問：由妳擔任會同開具財產清冊
        之人，有無意願？）我願意」；又問：有無其他補充陳
        述？聲請人、相對人配偶黎春慶、相對人胞妹丙○○等
        人均稱「沒有」，另相對人之母夏徐素則稱「我是希望
        黎春慶回來，但是她不肯」等語（參見本院民國99年6
        月28日訊問筆錄）。足見黎春慶雖係相對人之配偶，然
        其為越南籍女子，尚未取得我國國籍，且於相對人出事
        之後，不但未能本諸夫妻相扶持、相照顧之心態來照顧
        相對人，還長期外住其胞妹（亦係遠嫁來台之外配）家
        不回家，只顧著賺錢，如由其擔任相對人之監護人或會
        同開具財產清冊之人自均不適宜，且其自己亦表示同意
        由聲請人全權處理。而聲請人之母看起來雖身體健朗、
        行動方便、頭腦清楚，然年紀已長，自己又有已成年之
        三子三女，實不宜再由老人家來勞心勞力。
    (4)、綜上所述，聲請人甲○○為受監護宣告人乙○○之胞弟
        ，於乙○○出車禍後亦由其照顧並處理相關事宜，亦有
        意願擔任監護人，且相對人之配偶、母親以及胞弟夏長
        福、胞妹丙○○等人均一致希望由聲請人擔任相對人之
        監護人，經核又無不適或不宜擔任監護人的積、消極原
        因，如由甲○○為受監護宣告人乙○○之監護人，應能
        符合受監護宣告人之最佳利益，爰依法選定甲○○為受
        監護宣告人乙○○之監護人；又關係人丙○○為受監護
        宣告人乙○○之胞妹，為兄妹關係，有意願且相對人之
        母亦屬意由其來擔任會同開具財產清冊之人，衡情應堪
        勝任，併依前揭規定指定丙○○為會同開具財產清冊之
        人。
四、依民事訴訟法第604 條第1 項、第608 條第1 項，裁定如主
    文。
中    華    民    國    99    年    7     月    9     日
                        家事法庭法  官  鄭新後
上列正本證明與原本無異。
本裁定就對相對人之監護宣告部分不得抗告；另就其餘有關選定
監護人及指定會同開具財產清冊之人部分如有不服，應於本裁定
送達後10日內向本院提出抗告狀。
中    華    民    國    99    年    7     月    9     日
                                書記官  許家齡

司法院資訊處製作；財團法人民間司法改革基金會備份。
